【裁判字號】    94,易,2051
【裁判日期】    950301
【裁判案由】    恐嚇取財
【裁判全文】
臺灣高雄地方法院刑事判決              94年度易字第2051號
公  訴  人  臺灣高雄地方法院檢察署檢察官
被      告  丁○○
右列被告因恐嚇取財案件，經檢察官提起公訴（94年度偵緝字第
803 號），本院判決如左：
    主  文
丁○○共同意圖為自己不法之所有，以恐嚇使人將第三人之物交
付未遂，累犯，處有期徒刑拾月。
    事  實
一、丁○○於民國（下同）92年間因妨害自由案件，經臺灣臺北
    地方法院判處有期徒刑4 月確定，於92年7 月3 日易科罰金
    執行完畢。詎其仍不知悔改，因前向中國農民銀行潮州分行
    （下稱農民銀行）洽買位於屏東縣內埔鄉○○段728 、745
    號之土地，並於92年3 月31日匯款新台幣（下同）50萬元予
    農民銀行，嗣因未能尋得接手購買該地之人，本身亦無力支
    付購地款，致遲遲無法與農民銀行簽訂書面之土地買賣契約
    ，而購地未果，該土地嗣經農民銀行另售予址設高雄市鼓山
    區○○○路203 號12樓之「高之雄建設事業股份有限公司」
    （負責人：戊○○，以下稱高之雄公司，不動產買賣契約書
    之買受人則載為該公司員工甲○○），且農民銀行於92年12
    月1 日退還上開50萬元給與丁○○共同投資之股東己○○，
    然丁○○仍多次約與至高之雄公司要求賠償，惟均無所獲，
    以致心有不甘，竟夥同另4 名姓名年籍不詳之成年人，基於
    意圖為自己不法所有之犯意聯絡，於93年3 月5 日上午10時
    許，同往由上址高之雄公司，並假藉賠償整地費用及上開50
    萬元匯款之利息損失，共計要高之雄公司支付70萬元，並乘
    高之雄公司已備妥在上開土地上建屋銷售之際，以將來損害
    該公司所購得上開土地欲建屋轉售之財產利益，以及戊○○
    所經營之高之雄公司之商譽等言詞，向甲○○恐嚇稱：「我
    跟您講，不是有2 個戴帽子挺您們，您們很耀威，我解釋給
    您聽，我有我的柔性訴求，讓你們的工地沒人敢跟你們買厝
    ，你相信我一句話‧‧（幹你娘三字經）。」等語，甲○○
    並將上開丁○○恫嚇之言詞轉告高之雄公司負責人戊○○，
    致甲○○及戊○○2 人均因之心生畏懼，意在迫使第三人高
    之雄公司交付上開其所欲獲取之金錢財物，嗣因高之雄公司
    職員召喚員警到場，且拒絕支付該款而未得逞。
二、案經高雄市政府警察局鼓山分局報請臺灣高雄地方法院檢察
    署檢察官偵查起訴。
    理  由
一、被告丁○○矢口否認上開犯行，並辯稱：本件係民事糾紛，
    且其主觀上係正當權利之行使，無不法所有意圖，而雙方於
    前揭時、地係約同協商賠償事宜，其固於談判間有言語衝突
    、口氣不佳之情事，然因該公司既有地利之便，又得隨時召
    喚警員，自難認有恐嚇之情事云云。惟查：
  （一）按「刑法第346 條第1 項恐嚇取財罪之構成，以犯人所
        為不法之惡害通知達到於被害人，並足使其心生畏懼而
        交付財物為要件。」最高法院45年台上字第1450 號 著
        有判例；又「刑法上關於財產上犯罪，所定意圖為自己
        或第三人不法之所有之意思條件，即所稱之『不法所有
        之意圖』，固指欠缺適法權源，仍圖將財物移入自己實
        力支配管領下，得為使用、收益或處分之情形而言。然
        該項『不法所有』云者，除係違反法律上之強制或禁止
        規定者外；其移入自己實力支配管領之意圖，違背公共
        秩序或善良風俗，以及逾越通常一般之人得以容忍之程
        度者，亦包括在內。消費者於消費市場，以為數些微之
        價格購入食品，發現該食品有悖乎食品衛生管理法之相
        關食品衛生管理規定，不循適法程序予以舉發，而逕向
        該食品業者，以不正方法囑食品業者給付於通常一般之
        人顯難容忍之鉅額金額或利益；否則，即予渲染散布於
        眾，藉以損害食品業之聲譽、權益，致使其心生畏怖者
        ，殊不能謂其不該當於刑法第346 條第1 、2 項之恐嚇
        取財罪。」「鄭有傑獲悉賴玉蓮之子腹瀉，並未求證是
        否因飲用「山點水」礦泉水所致，即率爾需索360 萬元
        ，縱係出於誤信，然其需索之金額既不相當，足證其有
        不法所有之意圖，且公司之名譽影響其產品之銷售至鉅
        ，以公諸報端損害公司名譽為詞，告知公司人員，不得
        謂非恐嚇之手段。」最高法院83年度台上字第5437號、
        80年度台上字第3646號判決可資參照；申言之，行為人
        所欲獲取之高額財物，如既欠缺適法權利基礎，又逾越
        通常一般人得以容忍之程度，即認其已具有恐嚇取財罪
        之「不法所有之意圖」；且其基於該等不法所有之意圖
        ，以將來損害被害人之財產及名譽之言詞恫嚇被害人者
        ，自屬恐嚇之手段，而合於恐嚇取財之要件。
  （二）被告偵查中供稱：其廣告及整地費用共花20幾萬元（見
        偵卷第25頁），於審理時翻供：其與乙○○、己○○投
        資買土地，其投資40萬元，後來整地用了29萬5 千元，
        投資之40萬元花費在整地及廣告費上云云（見本院卷第
        17頁）；是被告前後供述花費之金額即有出入，且相差
        達10幾、20萬元之多，則所供是否真實，即非無疑。
      １又就被告如何投資及投資金額究為若干一節，證人即與
        被告共同投資購地之己○○審理時證稱：被告有無投資
        ，伊不清楚；後又改稱：事後得知為借重被告之專才與
        人脈，而由被告插乾股，被告得百分之30之乾股；又關
        於匯款農民銀行之50萬元定金部分，證人己○○審理中
        證述：該款係由伊出資20萬或30萬元，乙○○出資20萬
        或30萬元等語（見本院卷第54、55頁）；然於警詢時竟
        證述：匯予農民銀行之50萬元，由伊出資40萬元，另10
        萬元由乙○○出資，且乙○○資金來源，伊不知道等語
        （見警卷第19頁反面），復稱：係為借重被告之專才及
        人脈，才答應被告百分之30 乾 股，且由被告以乾股股
        東身分陪同前往農民銀行洽購土地等詞（見警卷第18頁
        反面）【證人己○○於警詢中所述，係審判外之陳述，
        然被告於審理時同意作為證據（見本院卷第18頁），且
        本院審酌證人就其與他人投資合購土地之發生情形，予
        以敘述，應屬適當，依刑事訴訟法第159 條之5 第1 項
        規定，自得為證據】；證人即亦與被告共同投資購地之
        乙○○則於審理時供證：匯予農民銀行之50萬元，係由
        己○○出資30萬元，伊出資20萬元，被告則連同伊所支
        付之整地費用，共支付50、60萬元購買伊之股權（見本
        院卷第56 、57 頁），後又稱：不清楚被告以多少錢購
        買伊之股權等詞（見本院卷第57頁）；警詢時則證稱：
        伊向己○○要求退股，且含整地費用共退回25萬元，此
        25 萬 元是被告出資退款予伊，被告以此25萬元頂替伊
        之股權，而與己○○成為股東關係等語（見警卷第15頁
        反面）【證人乙○○於警詢中所述，係審判外之陳述，
        且與上開審判中所陳購買股權之金額不符，然本院認證
        人乙○○於警詢中之陳述，係於案發之初，未曾受被告
        之干擾，亦不致有刻意迴護被告之情事，具有較可信之
        特別情況，且為證明本案被告恐嚇取財犯罪所必要，依
        刑事訴訟法第159 條之2 規定，自得為證據】；則被告
        審理中自稱：投資40萬元，然證人己○○卻於警詢及審
        理時證述：被告係以其專業及人脈得百分之30之乾股，
        據己○○之證述則被告既係擁有乾股自無任何出資；而
        證人乙○○於警詢時稱：被告以25萬元購買伊股權；審
        理中竟又改稱：被告是以5 、60萬元頂替購買伊股權云
        云，是被告究係擁有未出資之乾股，抑或出資入股，或
        購買乙○○之股權而入夥，依被告所供即與證人己○○
        、乙○○之證述均有未符；再就被告究竟係出資40萬元
        ，或是以5 、60萬元或25萬元購買乙○○之股權，被告
        所述之入股金額亦與證人乙○○所陳被告頂替購買股權
        之金額並不相合，況證人乙○○就被告購買伊股權之金
        額，警詢時之陳述與審理中之證詞亦屬互異，且前後所
        證之差距達2 、30萬元之鉅，顯見即就被告究竟有無出
        資一節，已有疑義，而證人己○○、乙○○就此之證述
        互核不一，前後矛盾，自難逕採為被告出資購地之證明
        ；尤其，證人己○○於警詢時又另稱：上開農民銀行匯
        款50萬元，係伊出資40萬元，乙○○出資10萬元，但在
        審理所證竟稱：伊與乙○○各出資20或30萬元云云，則
        伊先後所證即屬互異，且與證人乙○○警詢明確證述己○○出資30萬，其出資20萬等詞，與己○○在警詢時之
        證詞，亦有扞格，益見2 證人之證詞，或則本身之前後
        證詞、或則彼此所證皆有出入，是以均難憑採。然縱或
        被告曾有出資，但其等匯款予農民銀行之50萬元定金，
        亦已由農民銀行於92年12月1 日返還予己○○，此有證
        人即農民銀行經理林時青於警詢時證述明確【見警卷第
        12頁反面，證人林時青於警詢中所述，係審判外之陳述
        ，然被告於審理時同意作為證據（見本院卷第18頁），
        且本院審酌證人就其服務之農民銀行與己○○洽購土地
        與己○○支付定金及收回定金之過程，予以敘述，應屬
        適當，依刑事訴訟法第159 條之5 第1 項規定，自得為
        證據】，且有農民銀行支付退還該筆50萬元款項之銀行
        支票及己○○簽收之收據影本在卷可稽（見警卷第38頁
        ），被告就此亦無否認，是其即使有出資，應亦自農民
        銀行業所退還之50萬元款項中取償完畢，是知被告即使
        有出資，該筆出資款亦已取回。
      ２次對被告究有無整地及整地費用數額為何一情，證人己○○於審理時證述整地之事，係被告負責，且整地費用
        非伊支出，先稱不清楚花費若干，後又稱差不多30、40
        萬元，且以整地費用不知何人支出（見本院卷第54 、
        55頁）；然伊於警詢時竟明確證述整地費用為13 萬 元
        （見警卷第19頁反面，己○○警詢之陳述，如前述，亦
        依刑事訴訟法第159 條之5 第1 項規定，得為證據）；
        又證人乙○○另於警詢時稱：匯款下定金（予農民銀行
        ）之後，己○○就展開整地工作，計花費13萬元（見警
        卷第14頁反面、第15頁，乙○○警詢所陳，如前述，依
        刑事訴訟法第159 條之2 規定，得為證據）；復於審理
        中翻稱：整地是被告整的，花費30萬或幾十萬元，已忘
        詳細金額，另又稱整地費用係伊所支付，後來被告才給
        付予伊云云（見本院卷第56 、57 頁）；則依被告所供
        ：整地係其所為，然觀之證人乙○○卻稱：整地係己○○於匯款下定金予農民銀行後所為，二者供證已見矛盾
        ；再者，2 證人警詢時均證稱整地費用為13萬元，竟在
        審理中均翻稱：約30、40萬元，或30萬、幾十萬元云云
        ，則證人先後所陳即均不一致，而被告前開所述整地費
        用為29萬5 千元，亦與2 證人警詢所證，又明顯不同，
        則何以被告與證人己○○、乙○○就整地費用若干一情
        ，彼此供證竟生齟齬，更見可疑；復以被告供述一再提
        及「廣告費」，惟證人己○○及乙○○無論警詢或審理
        時之證述，居然均從未提及有「廣告費」之支出，則被
        告與證人間相互之供證又見不符；是證人己○○、乙○○就整地及整地費用之證述，非但前後不一，且與被告
        供述亦屬互異，是2 證人上開之證詞，亦不可信。因此
        ，本院認被告縱使有整地費用之支出，亦僅約為10、20
        萬元之譜，絕非30、40萬元之花費。是就被告92年3 月
        31日匯款50萬元予農民銀行，至同年12月1 日收回該筆
        定金，其間僅約8 個月，如以法定年利率百分之5 之計
        算8 個月之利息，亦僅1 萬6 千多元，縱以民法所訂最
        高百分之20之利率計之，亦祇6 萬6 千多元，再合計其
        整地費用約10、20萬元間，至多被告所受損害亦祇20多
        萬元，被告竟要被害人所營之高之雄公司給付70多萬元
        （據被告偵查中所供，見偵卷第24頁，核與證人即被害
        人甲○○之證述一致，見本院卷第47頁），是本院認為
        被告向被害人請求之該等鉅額給付，顯已逾越通常之一
        般人得以容忍之程度。
      ３況被告與己○○、乙○○等人，於92年3 月31日以己○○名義向農民銀行匯款支付定金50萬元，有匯款回條在
        卷足憑（見警卷第36頁），然因其等長達數月遲遲未能
        與農民銀行訂立書面之土地買賣契約，以致農民銀行於
        92年8 月6 日另行售予高之雄公司之事實，此有己○○
        匯款予農民銀行之50萬元匯款回條（見警卷第36頁）、
        己○○收回該50萬元之銀行支票及收據（見警卷第38頁
        ）、農民銀行與高之雄公司員工即被害人王蕙芳之不動
        產買賣契約書（見警卷第29～32頁）、同意書（見警卷
        第33頁）等在卷足憑，而證人乙○○於警詢時證述：匯
        入定金50萬元予農民銀行之後，事隔1 、2 個月，己○○因為沒有金錢與銀行簽約，致伊無法向銀行交付，所
        以就迴避書國鳳（即農民銀行經理），並且將手機號碼
        更換，且未再過問此事等詞【見警卷第14頁反面，證人
        乙○○於警詢中之陳述，雖屬審判外之陳述，且伊所證
        與審理中證稱購買該地係想自己蓋房子，且轉賣亦可云
        云（見本院卷第57、58頁），互核不一，然伊於警詢中
        之陳述，係案發之初所為，未曾受被告之干擾，亦不致
        有刻意迴護被告之串偽情事，具有較可信之特別情況，
        且為證明本案被告恐嚇取財犯罪所必要，依刑事訴訟法
        第159 條之2 規定，自得為證據】；況證人己○○亦於
        審理時供證：其等要先買再轉賣他人，然因當時尚未籌
        到3 千萬元，而與農民銀行約定係3 千萬元成交等詞（
        見本院卷第34頁），此與證人乙○○警詢所證：己○○
        確無足夠資金購地一情相符，足見屬實，是被告與其合
        資購地之己○○、乙○○原本即無力購地，其等一時下
        訂，欲保留購地之權利，無非意圖迅速轉售牟利，孰知
        未能順利轉售，本身又無力承擔購地價款，僅得拖延不
        決，則被告等人是否仍能保留有購地之權，本值可疑；
        即使被告主張其等具有購地之權，依法亦僅得向當初收
        受訂金之農民銀行主張權益，而與被害人甲○○、戊○○及高之雄公司等完全無涉，然被告竟因與該銀行交涉
        罔效，甚至業已收回當初支付之全部50萬元定金，竟見
        購地之甲○○、戊○○及高之雄公司已備妥於所涉土地
        興建房屋銷售（有卷附被害人提出之工程合約書影本可
        資證明，見警卷第88～107 頁），即藉被害人及高之雄
        公司預售房屋推銷，本須費心維護該公司商譽之際，乘
        機欲迫使被害人為前開通常之一般人難以容忍之鉅額給
        付，非但其所請求之上開給付，並無適法權源，業述於
        前，且可徵被告主觀上確有不法所有之意圖甚明。
  （三）復就被告確有於前揭時、地向甲○○宣稱：「我跟您講
        ，不是有2 個戴帽子挺您們，您們很耀威，我解釋給您
        聽，我有我的柔性訴求，讓你們的工地沒人敢跟你們買
        厝，你相信我一句話‧‧（幹你娘三字經）。」等語，
        此已經被告自承在卷（見本院卷第17、4 5 頁），且由
        本院當庭勘驗被告上開言詞之錄音帶，亦得聞及被告確
        有為上開言詞無訛（見本院卷第45頁）。細繹被告上開
        言詞，無非因購買所涉土地之高之雄公司已籌備於該地
        上建屋出售，已如前述，是時正值被害人甲○○、戊○○須刻意費心維護高之雄公司聲譽之際，而被告上開言
        詞，顯已足以使通常人（包括被害人在內）知悉其係欲
        以宣揚上開土地有權屬爭議之言詞，破壞高之雄公司之
        商譽，並企圖使有意購屋消費者因之怯步而不敢向被害
        人等購買在該地所興建房屋，並已侵害高之雄公司上開
        土地之財產權益甚明；且證人甲○○並證稱：被告言詞
        已提及將使他人不敢向其（公司）買屋，使其感覺害怕
        （見本院卷第47頁），又稱：因係公司事務，必將被告
        上開言詞轉告戊○○等詞（見本院卷第48頁）；證人即
        高之雄公司負責人戊○○亦證稱；當時已做接待中心銷
        售房屋，現場回報被告至工地找負責人，且其亦會緊張
        、害怕，甚至到法院開庭仍感害怕等語（見本院卷第50
        、51頁）；足見被告上開將來侵害被害人及高之雄公司
        之商譽及財產權益之言詞，已致被害人甲○○及戊○○
        均心生畏懼，亦屬明確。雖被告辯稱：其僅在前揭時、
        地約同協商賠償事宜，而偶有言語衝突、口氣不佳之情
        事，且因該公司既有地利之便，又得隨時召喚警員，自
        難認有恐嚇之情事云云。惟被告上開言詞，已使被害人
        得以明確認知被告有惡意炒作土地爭議，損害高之雄公
        司商譽，並使該公司難以銷售房地之企圖，已如前述，
        顯非僅止於言語衝突，而應屬非法之恐嚇手段，又被告
        以此將來之惡害通知被害人，即使當場有員警在旁，亦
        無妨於被告對於被害人傳達將來惡害通知之意思，是見
        被告客觀上亦已有恐嚇之行為，而其所辯此節，無非事
        後卸責之詞，自不可採。
  （四）綜上，核之被告基於欲迫使被害人為其明知無適法權源
        ，且要求遠超過其可能所受之最大損失範圍，又逾越通
        常之一般人得以容忍之鉅額給付之意圖，並乘被害人及
        高之雄公司欲興建推銷房屋之際，以恫嚇被害人將損害
        其等財產權益及高之雄公司商譽之言詞，欲迫使被害人
        將第三人之高之雄公司之70萬元財物給付，則被告所為
        ，非但主觀上有獲取鉅額給付之不法所有意圖，且客觀
        更已具備恐嚇之非法手段，並使被害人心生畏懼；其所
        為之行為，與前揭最高法院判決所示消費者以損害廠商
        商譽之恫嚇方式，需索通常之一般人難以容忍之鉅額不
        法給付之事例亦屬相類；從而，本件事證已明，且揆諸
        前開最高法院判例及判決意旨，被告恐嚇取財之犯行應
        堪認定。
二、核被告丁○○所為，係犯刑法第346 條第3 項、第1 項之恐
    嚇取財未遂罪。被告夥同4 名姓名年籍不詳之成年人，有犯
    意聯絡及行為分擔，應均為共同正犯。被告已著手於恐嚇取
    財犯罪之實行，然未能得財而不遂，為未遂犯，爰依刑法第
    26條前段規定減輕其刑。又被告明知其所為恐嚇取財犯行，
    被害人甲○○必將轉告予另被害人即高之雄公司負責人戊○○知悉，而以一恐嚇取財行為，使2 被害人均心生恐懼，而
    觸犯二恐嚇取財未遂之罪名，為想像競合犯，應依刑法第55
    條前段從一恐嚇取財未遂罪處斷。被告於92 年 間因妨害自
    由案件，經臺灣臺北地方法院判處有期徒刑4 月確定，於92
    年7 月3 日易科罰金執行完畢，5 年以內再犯本件有期徒刑
    以上之罪，為累犯，依刑法第47條規定加重其刑，並應依法
    先加重後減輕之。爰審酌被告前曾犯妨害自由犯行，經判處
    罪刑，已如前述，竟又為本案犯行，且其乘被害人所經營之
    公司正要於所涉土地興建房屋銷售時，恐嚇被害人，欲牟不
    法利益，惡性非輕，雖被害人及時報警處理而不遂，然其以
    恐嚇之不法手段，冀圖損害合法交易之秩序，仍致有相當損
    害，又被告於犯罪後不知悔悟，猶飾詞狡辯，態度惡劣等一
    切情狀，量處如主文所示之刑，以示懲儆。
據上論斷，應依刑事訴訟法第299 條第1 項前段，刑法第28 條
、第346 條第3 項、第1 項、第26條前段、第55條、第47條，罰
金罰鍰提高標準條例第1 條前段，判決如主文。
本案經檢察官丙○○到庭執行職務
中    華    民    國    95    年    3     月    1     日
                    刑事第二庭審判長法  官  邱永貴
                                    法  官  陳銘珠
                                    法  官  高思大
右正本證明與原本無異。
如不服本判決，應於判決送達後10日內，向本院提出上訴狀。
中    華    民    國    95    年    3     月    3     日
                                    書記官  蔡語珊
附錄條文：
中華民國刑法第  346 條
            意圖為自己或第三人不法之所有，以恐嚇使人將本
            人或第三人之物交付者，處6月以上5年以下有期徒
            刑，得併科1千元以下罰金。
            以前項方法得財產上不法之利益，或使第三人得之
            者，亦同。
            前二項之未遂犯罰之。


司法院資訊處製作；財團法人民間司法改革基金會備份。
